臺灣高等法院民事判決　　　　　　　　　100年度上字第494號
上　訴　人　張桂糸
訴訟代理人　雷祥孝
被　上訴人　福崇寺
法定代理人　高素霞
訴訟代理人　張致祥律師
　　　　　　劉家華律師
上列當事人間第三人異議之訴事件，上訴人對於中華民國一百年
二月二十五日臺灣宜蘭地方法院九十九年度訴字第三五二號第一
審判決提起上訴，並為聲明之擴張，本院於民國一百年六月二十
八日言詞辯論終結，判決如下：
    主  文
上訴及追加之訴均駁回。
第二審（含追加之訴）訴訟費用由上訴人負擔。
    事實及理由
一、按於第二審，原告「不得將原訴變更或追加他訴。但有下列
    各款情形之一者，不在此限：二、請求之基礎事實同一者。
    三、擴張或減縮應受判決事項之聲明者。」民事訴訟法第四
    百六十三條準用同法第二百五十五條第二、三款定有明文。
    查上訴人於本院之上訴聲明原為(一)原判決廢棄。(二)原法院九
    十九年度司執字第一二二三二號拆屋還地強制執行事件（下
    稱系爭強制執行事件）就如原判決附圖（下同）所示編號C
    部分其中十點零二平方公尺之建物應予拆除，並將坐落之基
    地及如附圖所示編號D部分二十五點一二平方公尺之土地返
    還予被上訴人之強制執行程序應予撤銷。嗣於本院擴張其上
    訴聲明為：(一)原判決廢棄。(二)系爭強制執行事件，對於拆除
    上訴人有事實上處分權之坐落宜蘭縣礁溪鄉○○段七十一地
    號土地上，即門牌號碼宜蘭縣礁溪鄉○○路八十號之違建房
    屋範圍十點零二平方公尺部分並將坐落之基地及水泥地面二
    十五點一二平方公尺部分，並返還附屬之畸零空地二點三八
    平方公尺予被上訴人之強制執行程序，應予撤銷。依首揭規
    定，上開聲明應屬擴張聲明且請求之基礎事實同一，應予准
    許。
二、上訴人起訴主張：系爭強制執行事件依照本院九十八年度上
    字第八四三號確定判決（下稱系爭確定判決）之主文核發執
    行命令，命該案債務人游清子等人拆屋還地，然系爭確定判
    決如附圖所示之編號C部分其中十點零二平方公尺之建物及
    編號D部分二十五點一二平方公尺之土地，（嗣又擴張聲明
    主張含附圖所示之編號A部分二點三八平方公尺）均屬於上
    訴人所有之門牌號碼宜蘭縣礁溪鄉○○路八十號之違建房屋
    範圍內，即系爭建物所有權（於本院主張事實上處分權）及
    空地之使用權，屬於系爭確定判決效力所不及之上訴人，則
    被上訴人依據系爭確定判決作為執行名義，聲請原法院民事
    執行處就屬於上訴人之標的執行拆屋還地之強制執行程序，
    應予撤銷，爰本於強制執行法第十五條之規定，提起第三人
    異議之訴，求為命系爭強制執行事件，就如附圖所示編號C
    部分其中十點零二平方公尺之建物應予拆除，並將坐落之基
    地及如附圖所示編號D部分二十五點一二平方公尺、附圖所
    示之編號A部分二點三八平方公尺之土地返還予被上訴人之
    強制執行程序應予撤銷之判決。（原判決駁回上訴人之訴。
    上訴人就敗訴部分全部上訴，並於本院擴張聲明。）上訴及
    擴張聲明：(一)原判決廢棄。(二)系爭強制執行事件，對於拆除
    上訴人有事實上處分權之坐落宜蘭縣礁溪鄉○○段七十一地
    號土地上，即門牌號碼宜蘭縣礁溪鄉○○路八十號之違建房
    屋範圍十點零二平方公尺部分，並將坐落之基地及如附圖所
    示編號D部分水泥地面二十五點一二平方公尺部分，並返還
    附屬之畸零空地二點三八平方公尺予被上訴人之強制執行程
    序，應予撤銷。(三)第一、二審訴訟費用均由被上訴人負擔。
三、被上訴人則以：被上訴人前訴請訴外人游清子等人拆屋還地
    事件，獲系爭確定判決為執行名義，向原法院聲請強制執行
    ，經系爭強制執行事件受理，上訴人雖主張其係系爭建物所
    有權人云云，然上訴人舉出之房屋稅籍資料，仍不能證明其
    為系爭建物所有人。況系爭確定判決之被上訴人雷禹霆即上
    訴人之配偶，已自承其為系爭建物之所有權人，現上訴人又
    爭執其為所有權人，有違常情，且上訴人主張如附圖所示編
    號C部分建物之一部係在系爭建物範圍內云云，亦與系爭確
    定判決之被上訴人游清子、雷禹霆、林游秀苗、游秀鶴等人
    自認編號C部分建物為渠等共有互有矛盾，而上訴人主張租
    地建物云云，亦經系爭確定判決認定被上訴人與雷禹霆等間
    並無租賃關係，上訴人竟諉為不知，有藉提起本件訴訟以延
    滯執行之嫌。另上訴人提出之房屋稅籍資料中，磚石造房屋
    係如附圖所示編號D部分，但D部分根據現場測量為水泥地面
    ，與稅籍資料不符，現場亦找不到系爭建物之標示等語，資
    為抗辯。並答辯聲明：(一)上訴駁回。(二)第一、二審訴訟費用
    由上訴人負擔。
四、上訴人主張被上訴人依系爭確定判決作為執行名義向原法院
    聲請強制執行，經系爭強制執行事件受理後，核發執行命令
    ，命該案債務人履行拆屋還地，而上訴人並非該系爭確定判
    決之當事人之事實，為被上訴人所不爭執，並經原法院依職
    權調閱系爭確定判決之歷審卷宗及系爭強制執行事件之卷宗
    查明屬實，自堪信為真實。上訴人另主張系爭強制執行事件
    之執行程序關於拆除上訴人有事實上處分權之坐落宜蘭縣礁
    溪鄉○○段七十一地號土地上，即門牌號碼宜蘭縣礁溪鄉○
    ○路八十號之違建房屋範圍十點零二平方公尺部分，並將坐
    落之基地及水泥地面二十五點一二平方公尺部分，並返還附
    屬之畸零空地二點三八平方公尺予被上訴人部分，其得依強
    制執行法第十五條規定，提起第三人異議之訴，請求該部分
    強制執行程序，應予撤銷等語，則為被上訴人所否認，並以
    上開情詞置辯。是以本件兩造爭執要點即在於：上訴人就系
    爭強制執行事件之上開執行標的物有無足以排除強制執行之
    權利？茲析述如下。
五、上訴人就系爭強制執行事件之上開執行標的物有無足以排除
    強制執行之權利？
  (一)按「第三人就執行標的物有足以排除強制執行之權利者，得
    於強制執行程序終結前，向執行法院對債權人提起異議之訴
    」。強制執行法第十五條定有明文。又「強制執行法第十五
    條所謂就執行標的物有足以排除強制執行之權利者，係指對
    於執行標的物有所有權、典權、留置權、質權存在情形之一
    者而言。」最高法院六十八年台上字第三一九○號著有判例
    可稽。經查上訴人雖主張就執行標的物有足以排除強制執行
    之權利，而提起第三人異議之訴，惟查上訴人係主張於民國
    （下同）四十六年結婚後，自配偶雷禹霆無償受讓其於四十
    四年間起造之系爭違建房屋，而就執行標的物，有「事實上
    處分權」及空地使用權之權利，是依其所述，（無論是否屬
    實）上訴人就執行標的物，並無所有權或典權、留置權、質
    權等權利之一，按上開最高法院判例意旨，即無足以排除強
    制執行之權利，則上訴人之主張，顯於法不合，即無理由。
  (二)退步言之，縱認上訴人所主張之權利為所有權而非事實上處
    分權及空地使用權，（僅係假設，而非矛盾）惟按當事人主
    張有利於己之事實者，就其事實有舉證之責任，民事訴訟法
    第二百七十七條前段定有明文。上訴人主張系爭建物為其所
    有，所在之位置包括被上訴人所持確定判決之執行名義如附
    圖所示編號C部分其中十點零二平方公尺之建物及編號D部分
    二五.一二平方公尺之空地、編號A部分二點三八平方公尺云
    云，為被上訴人所否認，自應由上訴人就此負舉證之責任。
    經查：上訴人雖主張依據目前之房屋稅籍資料顯示，系爭建
    物納稅義務人為上訴人，且上訴人有資力出資興建系爭建物
    ，依照證據優勢法則，已可認定上訴人為系爭建物所有權人
    ，自應由被上訴人舉證證明上訴人並非系爭建物之所有權人
    云云。惟按：房屋稅籍資料僅為稅捐機關依照當事人之申請
    所為行政管理之登記資料，並不能單憑此即認定系爭建物之
    權屬，房屋稅納稅義務人，並非必為房屋所有人，繳納房屋
    稅之收據，亦非即為房屋所有權之證明，本件上訴人提出之
    房屋稅收據上關於系爭房屋之納稅義務人之記載，雖變更為
    上訴人名義，仍不足據以證明上訴人即為系爭房屋之所有人
    （最高法院七十年度台上字第三七六○號判例參照）。是上
    訴人前開主張，要屬無據，已非可採。
  (三)且查上訴人所提出系爭建物之房屋稅籍資料，並無記載系爭
    建物坐落之確切位置，而根據宜蘭縣稅捐稽徵處函文表示：
    原德陽路八十號整編後為七十八號，此經本院調閱訴外人福
    崇寺與游清子、雷永川、雷禹霆、林游秀苗、游秀鶴等人間
    之原法院九二年度訴字第三四七號、九六年度訴字第三四五
    號、本院九八年度上字第八四三號拆屋還地事件卷宗審核屬
    實（見原法院九二年度訴字第三四七號卷宗第一七四頁），
    而本院調閱本件執行名義之原審即原法院九六年度訴字第三
    四五號拆屋還地事件之卷宗，該案原法院前於九七年四月九
    日履勘現場時，現場僅有德陽路七十八號木造房屋及廢棄剩
    部分矮牆而已，此有勘驗筆錄及現場照片附卷可參（見原法
    院九六年度訴字第三四五號卷宗一第七一頁至第七四頁），
    亦查無系爭建物之門牌號碼，足見根據現場測量情形顯與稅
    籍資料不符，現場亦找不到系爭建物之標示，上訴人復未提
    出其他證據以實其說，則上訴人依房屋稅籍資料主張系爭建
    物所在之位置，包括被上訴人所持確定判決之執行名義如附
    圖所示編號C部分其中十點零二平方公尺之建物及編號D部分
    二五.一二平方公尺之空地、編號A部分二點三八平方公尺空
    地云云，顯難採信。
  (四)況查：宜蘭縣礁溪鄉○○路八十號之房屋（整編後之七十八
    號房屋），原本為訴外人游兆圭所興建，游兆圭於四十七年
    間去世後，由配偶游藍阿菊、子女雷永川、雷禹霆、林游秀
    苗、游清子、游秀鶴、游禎填繼承，游藍阿菊於八十七年間
    去世後，其就房屋之持分由子女雷永川、雷禹霆、林游秀苗
    、游清子、游秀鶴繼承，並由上述人繼承人先後於六十五年
    間及八十一年間辦理房屋稅籍資料之異動，此有游清子提出
    之民事答辯狀及所附之宜蘭縣稅捐稽徵處函文影本二紙、繼
    承系統表乙份為證（見原法院九二年度訴字第三四七7號卷
    宗第三六至第三八頁；第六十至第六二頁）。且訴外人雷禹
    霆、林游秀苗、游清子、游秀鶴及雷永川之繼承人雷祥賢、
    雷祥欽、雷祥薰、雷祥琛、雷祥鈴、雷祥民等人於本件確定
    判決之執行名義即原法院九六年度訴字第三四五號、本院九
    八年度上字第八四三號拆屋還地事件審理時，對於如附圖編
    號C部分建物及編號D部分空地係自承為渠等所共有及占有，
    此經本院調閱上開卷宗審核屬實。上訴人為訴外人雷禹霆之
    配偶，並陳稱於四六年間與雷禹霆結婚迄今，實難推諉不知
    系爭建物之權屬及前開執行債務人所為之主張，現於本件卻
    另行主張其於四十六年結婚後，自配偶雷禹霆無償受讓雷禹
    霆於四十四年間起造之系爭違建房屋，而為系爭建物所有權
    人云云，互有矛盾，且與系爭建物原本即為游兆圭所興建，
    嗣由其繼承人所繼承之事實顯有不符，自非可採。
  (五)至於上訴人主張租地建物云云，亦經系爭確定判決認定被上
    訴人與雷禹霆等間就系爭建物並無租賃關係，而其餘上訴理
    由，大多均屬指摘系爭確定判決有誤之主張，核與本件第三
    人異議之訴無關，本院自毋庸再詳加審酌論述。
  (六)綜上，上訴人所主張就執行標的物之權利，為有「事實上處
    分權」及空地使用權，並無所有權或典權、留置權、質權等
    權利之一，按上開最高法院判例意旨，即無足以排除強制執
    行之權利。且依其所提出之房屋稅籍資料，亦顯不足證明就
    執行標的物有所有權，所述更與本件執行名義之系爭確定判
    決現場測量勘驗情形及上訴人之夫雷禹霆等執行債務人所為
    之主張矛盾。則上訴人之主張，顯不足採信且於法不合，即
    無理由。
六、綜上所述，上訴人依據強制執行法第十五條規定提起本件第
    三人異議之訴，為無理由，應予駁回。從而，原審為上訴人
    敗訴之判決，於法並無不合。上訴意旨指摘原判決不當，求
    予廢棄改判，為無理由，應予駁回。上訴人於本院擴張聲明
    之追加之訴，亦無理由，應併予駁回。
七、本件事證已臻明確，兩造其餘主張及攻擊防禦方法，核與本
    件判決結果無影響者，爰不一一論述，併此敘明。
八、據上論結，本件上訴及追加之訴均為無理由，爰判決如主文
    。
中    華    民    國   100    年    7     月    12    日
                  民事第十七庭
                      審判長法  官  藍文祥
                            法  官  吳燁山
                            法  官  陳麗芬
正本係照原本作成。
如不服本判決，應於收受送達後20日內向本院提出上訴書狀，其
未表明上訴理由者，應於提出上訴後20日內向本院補提理由書狀
（均須按他造當事人之人數附繕本）上訴時應提出委任律師或具
有律師資格之人之委任狀；委任有律師資格者，另應附具律師資
格證書及釋明委任人與受任人有民事訴訟法第466條之1第1項但
書或第2項（詳附註）所定關係之釋明文書影本。如委任律師提
起上訴者，應一併繳納上訴審裁判費。
中    華    民    國   100    年    7     月    12    日
                            書記官  顧倪淑貞
附註：
民事訴訟法第466條之1（第1項、第2項）：
對於第二審判決上訴，上訴人應委任律師為訴訟代理人。但上訴
人或其他法定代理人具有律師資格者，不在此限。
上訴人之配偶、三親等內之血親、二親等內之姻親，或上訴人為
法人、中央或地方機關時，其所屬專任人員具有律師資格並經法
院認為適當者，亦得為第三審訴訟代理人。